【裁判字號】    89,上易,893
【裁判日期】    890517
【裁判案由】    詐欺
【裁判全文】
臺灣高等法院刑事判決                        八十九年度上易字第八九三號
    上  訴人即
    自  訴  人  台灣藝能工程股份有限公司
    代  表  人  丙○○
    自訴代理人  甲○○
    被      告  乙○○
                丁○○
    右  一  人
    選任辯護人  彭正元
                李佩昌
右上訴人，因自訴被告等詐欺案件，不服臺灣台北地方法院，八十八年度自字第三八
八號，中華民國八十九年一月二十七日第一審判決，提起上訴，本院判決如左：
    主  文
上訴駁回。
    理  由
一、自訴意旨及追加自訴意旨如附件自訴狀。
二、被告乙○○部分：
（一）自訴人認被告乙○○係希望之城藝術推廣股份有限公司（下稱希望之城公司）
      負責人，積欠自訴人張惠妹台北＼高雄演唱會硬體工程款新台幣（下同）四百
      六十萬元，經自訴人向台灣台北地方法院檢察署提出詐欺告訴（八七偵字第一
      二七三二號），在偵查中被告願與自訴人達成和解，並提出由希望之城公司董
      事丁○○所開立之三紙支票傳真本，向自訴人表示屆期有資力會付款，並由被
      告開立四紙支票後雙方簽立「協議書」，惟自訴人屆期提示上開被告所開立之
      支票有三張支票皆因存款不足退票，經詢之被告始知前開丁○○所開立之支票
      兌現後，復經丁○○所取回，所以被告亦無法兌現其所開立之支票，因認被告
      利用和解之名行詐欺之實。
（二）按刑事訴訟法第三百二十三條第一項規定，同一案件經檢察官終結偵查者，不
      得再行自訴。所謂同一案件，係指所訴彼此兩案為同一被告，其被訴之犯罪事
      實亦屬同一者而言，連續犯或牽連犯之一部，業經檢察官為不起訴處分，其效
      力及於全部，應受首開法條之限制，不得提起自訴。所謂同一案件經檢察官終
      結偵查者，不得再行自訴，係以案件一經檢察官終結偵查，無論起訴與否，即
      無提起自訴之餘地。至同法第二百六十條第一款規定，於不起訴處分確定後，
      發見新事實或新證據，得對於同一案件再行起訴，乃專指檢察官有此權限，不
      得適用於自訴人，刑事訴訟法第三百二十三條關於自訴程序準用公訴之規定，
      將第一章第一節偵查程序除外，自極明瞭。又同一案件經檢察官終結偵查者，
      不得再行自訴。此所謂終結偵查，係指該案件業經檢察官合法終結偵查程序，
      依其偵查之結果，已為起訴或不起訴處分而言，本件既經檢察官處分不起訴，
      即屬曾經終結偵查之案件，自不得再行提起自訴。至上訴人依同法第二百六十
      條所規定之原因請求續為偵查，乃檢察官能否就本件再行起訴之問題，上訴人
      仍不得以此再行自訴。（二十九年度上字第五一六號、五十年度台上字第四五
      一號、七十一年度台上字第七七六０號判例參照）
（三）經查，自訴人以被告乙○○，於民國八十七年初，委請自訴人承攬希望之城公
      司與豐華唱片公司合辦之「張惠妹台北＼高雄演唱會」之硬體舞台搭設工程，
      並約定舉辦活動完畢後即可結算款，自訴人依約完成工作，演唱會也順利演出
      ，票房收入甚佳，豈料事後自訴人向被告請款時，推托不理，後經幾度磋商，
      敲定總工程款為四百六十萬元，附帶條件應即給付之，然被告事後又食言，屢
      經催討，拒不給付，因認被告涉有詐欺罪嫌等事由。向台灣台北地方法院檢察
      署提起告訴，經以八十七年度偵字第一二七三二號受理偵查，嗣於八十七年八
      月二十日該署檢察官以「．．被告乙○○固坦承有積欠告訴人上開工程款等情
      ，惟堅決否認有詐欺犯行，辯稱：『因當時處理事務之股東出問題，臨時週轉
      困難，並非有意詐欺，伊有誠意要與告訴人和解償還等語。』，經查被告事後
      確與告訴人達成和解，並依約給付第一期一百四十萬元票款，此為告訴人所是
      認，並協議書一紙在卷可稽，倘被告當初有意欺騙告訴人，何以幾度積極與告
      訴人商談還債事宜，何以後願意分期償還欠款，足見所供並無詐欺故意，應可
      採信，．．」等事由，對被告處分不起訴，有卷附不起訴處分書可按，自訴人
      復於不起訴處分確定後之八十八年四月十六日，以被告在偵查終結前，所為之
      和解協議書及簽發票據行為另涉有詐欺罪嫌（與原告訴事實有裁判上一罪關係
      ），另對同一被告向台灣台北地方法院提起自訴，自訴人自訴被告乙○○詐欺
      部分，係為清償原工程款在偵查中所達成之還款協議，其與前開所告訴之事實
      具裁判一罪關係事實，經檢察官為不起訴處分之後依刑事訴訟法第三百二十三
      條第一項「同一案件經檢察官偵查終結者，不得再行自訴」之規定，及上開論
      述，不得再行自訴，縱被告乙○○為和解所簽發之支票，在檢察官不起訴處分
      後未經兌現，亦為在不起訴處分確定後是否有新事實新證據，而得請求檢察官
      再行偵查起訴之問題，不得復就同一案件提起自訴，原審因而為不受理之判決
      。經核認事用法並無不當。
（四）此部分自訴人上訴意旨略以：被告乙○○於八十七年七月十日與自訴人簽立債
      務承協議書時即具有詐欺之故意。然查乙○○對自訴人所負之債務因雙方簽
      立協議書乃債務更新，新債務不清償舊債務仍然存在。可證乙○○並無因簽立
      協議書另行詐取自訴人之財物。亦未因而得財產上之不法利益核與詐欺罪之構
      成要件不合。所告訴事實既經檢察官為不起訴處分確定。自訴人自不得再行自
      訴。此部分上訴為無理由應予駁回。
三、被告丁○○部分：
（一）自訴人追加自訴被告丁○○詐欺意旨略以：被告丁○○與被告乙○○協議拆夥
      時，明知案外人希望之城公司，仍積欠自訴人相關工程款四百六十萬元，並簽
      發支票交被告乙○○收執，俾利被告乙○○代為清償案外人希望之城公司與自
      訴人間之欠款，詎被告乙○○事後竟與被告丁○○犯意連絡，而就被告謝寅所
      簽發票日八十七年八月二十八日，付款銀行誠泰銀行松山分行，受款人為乙○
      ○，面額一百四十二萬之支票，屆期兌現後逕將兌現票款返還被告丁○○，以
      抵銷被告丁○○與其母樊曼儂之債務，被告二人所為顯已共同涉犯刑法第三百
      三十九條第二項之詐欺罪嫌云云。
（二）按犯罪事實，應依證據認定之、無證據不得推定其犯罪事實，又不能證明被告
      犯罪者、應諭知無罪之判決，刑事訴訟法第一百五十四條、第三百零一條第一
      項分別定有明文。次按刑法第三百三十九條第一項詐欺罪之成立，以意圖為自
      己或第三人不法之所有，以詐術使人陷於錯誤而將本人或第三人之物交付為要
      件，而所謂以詐術使人交付財物，必須行為人有積極的施用詐術之行為，使被
      害人因其詐術而陷於錯誤致交付財物，否則即不成立詐欺罪，此觀最高法院四
      十六年台上字第二六０號甚明。
（三）訊據被告丁○○堅決否認有何詐欺犯行，辯稱：其是在希望之城公司投資，沒
      有任職，八十七年六月三十日公司結束相關營業，結算帳目時，因乙○○經營
      公司虧損七、八百萬元，所以協議乙○○將公司帳戶、資料、印鑑、交其保管
      ，在公司暫停營業期間不得動用，在其應負擔債務範圍，由其簽發四紙支票每
      紙票面金額為一百四十二萬元，合計五百六十八萬元，交由乙○○屆期提示後
      ，用以清償希望之城公司所負之債務，當時並未具體指定清償之對向，不足之
      部分則由乙○○補足，乙○○與台灣藝能公司簽立協議書時其並未到場參與，
      事前亦不知情；四紙其所簽發還款之支票皆經乙○○提領兌現，八十七年九月
      間，乙○○之母在以上四紙支票中之一紙兌現後，因對其尚有一千餘萬元之欠
      款未清，所以經許之同意後，再由許開票交由其所經營之公司會計，以清償許
      母樊曼儂之欠款，此一清償行為與本件藝能公司之債務無關，其未詐欺等語。
（四）經查，被告丁○○上開辯詞業經其提出與被告乙○○、樊曼儂所簽立同意書 (
      希望之城公司資產、債務清理同意書)、支票影本四紙，在卷可按，復核之自
      訴人在本院八十八年十月五日之陳述：「是乙○○他代表希望之城在八十七年
      七月十日訂立協議書，．．在八十七年三月和乙○○談降價由五百萬元降成四
      百六十萬元，之後就找不到乙○○，之後我向地檢署提起詐欺告訴，後來許的
      父親出面說公司大小章、帳冊交給謝管理，他已無法支付公司款項，」、「（
      問八十七年七月十日訂立協議過程，誰傳真謝三紙支票給你）謝訂立契約（指
      協議書）時沒有在場，也沒有和他（亦指丁○○）接觸聯絡，謝之三張支票是
      透過被告父親許博允委託之律師事務所，傳真到許博允的新象公司，許博允拿
      這傳真給我看，其父說這三張支票是謝開給乙○○的，許博允建議由其子再開
      票給我，因其票（指謝所開之支票）不是開給我，到期日是謝之票到期日後七
      日，我因為看這支票影本應不會是假的，我信任許博允的說法，故我同意乙○
      ○開的四張支票，在律師陳慶尚見證下簽立協議書，」、「（問和許博允協議
      過程中乙○○是否在場）在場，且知情此事，自工程結束到協議過程丁○○皆
      未參與，我也沒有見過丁○○，．．」等語可證，被告丁○○所開立之四紙支
      票皆經被告乙○○兌領之事實，為被告乙○○所不否認，並有誠泰銀行八十八
      年十二月六日誠泰銀（松山）八八００二四號函在卷可證，被告丁○○與被告
      乙○○之母樊曼儂之債務關係亦為被告乙○○所是認，復有被告丁○○所提之
      民生報、中國時報之報導在卷可稽，被告丁○○上開證詞與事實相符，應堪採
      信。被告丁○○未參與自訴人還款協議之商議過程及簽立，即無任何詐欺行為
      ，就其所應負擔希望之城公司債務而開立之支票四紙，亦經交被告乙○○兌現
      ，復查，被告乙○○在處理希望之城公司債務，還款過程當中，另因其母親樊
      曼儂所欠被告丁○○工程款，而將原由其所支配，被告丁○○所開立之四紙支
      票中之一紙兌取後，以之返還被告丁○○，亦難以此即認被告丁○○與被告乙
      ○○間有何共同詐欺之犯意聯絡，綜上論述，自訴人指述被告丁○○詐欺難認
      有據，此外復查無其他積極證據足資認定被告丁○○有何詐欺犯行，既不能證
      明被告丁○○犯罪，原審為無罪判決之諭知。經核自無不合。此部分自訴人上
      訴意旨略以：被告丁○○明知所簽發之四張面額各一百四十萬元支票係供乙○
      ○清償自訴人債務之用，竟將其中一張於兌現之後回收以抵案外人樊曼儂（乙
      ○○之母）對渠之欠款，顯然與乙○○有共同詐欺犯行。按上開四張支票交乙
      ○○係供清償希望之城公司對外債務（包括自訴人部分）不足由乙○○補足，
      然該四紙支票兌現後乙○○未按公司約定支付，乃有否背信或侵占問題，此一
      情況自訴人非被害人，被告因故輾轉回收一百四十萬元係樊曼儂清償款，乙○
      ○將錢作此辦理雖有欠妥，自非出於丁○○對自訴人之詐欺犯行，兩造既未接
      觸亦無可能施用詐術，自訴人此部分之上訴核屬無據應予駁回。
據上論斷，應依刑事訴訟法第三百六十八條判決如主文。
中    華    民    國    八十九    年       五       月       十七       日
                            臺灣高等法院刑事第十八庭
                                審判長法  官  吳      敦
                                      法  官  林  陳  松
                                      法  官  吳  明  峰
右正本證明與原本無異。
不得上訴。
                                      書記官  李  華  安
中    華    民    國    八十九    年       五       月       十八       日


司法院資訊處製作；財團法人民間司法改革基金會備份。
